# 验资

提问人：hkedou 时间：2011-09-05 14:54:13
公司A有块土地，评估价为 4 亿，拟对B公司投资， 能不能 2 亿当作资本金， 2 亿当作股东借款

回答人：chenyiwei
从法律角度，只要被投资企业的全体股东对该项安排一致确认，应当是可以的。但可能存在的问题就是nikankan提到的税务问题，即对于作为借款的这部分土地价值量（ 2 亿元），因为不是作为股权投入，共担风险，共享收益，所以需视同转让计缴营业税和土地增值税。 对于这两部分是否需要分别对应于土地实物的问题，个人感觉问题不是很大，只要价值量能够明确划分出来，该 4 亿元评估值对应于一张土地证也是可以的，并不需要分解为两张土地使用权证。

提问人：chenhyan 时间：2011-11-10 00:06:31
目前正在做一个国有企业整体改制的验资业务，请问应实施哪些审计程序啊，应如何归避风险

回答人：chenyiwei
改制实施日（即改制后新公司的设立日）的审计和验资应关注的事项  对于存货、固定资产等重新进行盘点（或者在改制基准日已实施的盘点基础上进行前推或者后推测试），结合客户所使用的存货成本结转方法、此期间的存货出入库记录和固定资产的购建和处置情况，确定改制基准日已被纳入评估范围且在改制实施日仍然存在的资产实物数量。据此，确定改制实施日应当对净资产进行评估增减值调整的总金额和每一资产项目调整的明细金额。  对自改制基准日到改制后新公司设立日之间原企业实现损益和净资产其他变动的情况进行专项审计，在此基础上确定改制实施日按评估值进行账务调整前的净资产余额。结合前一步中确定的按评估值调整增减净资产的金额，确定改制后的新公司成立时的净资产金额，并根据国有资产监督管理机构的批复文件，确定对于按照财企[2002]313号文第八条和国办发[2005]60号文第三条（三）的规定应当上缴国有资本持有单位，或者由国有资本持有单位补足，或者由新公司用以后年度国有股份应分得的股利补足的金额（最好能够获取主管国有资产监督管理机构对此的确认文件），并关注新公司对这部分应上缴或弥补款项的账务处理是否正确。 在审计该期间原企业的损益情况时，对于往来账挂账事项同样应当予以关注。对于重要往来账项，应在发函询证的同时实施替代程序，以避免未回函带来的不确定性；对于重要的损益项目，应注意实施截止测试。
对于涉及员工出资和／或管理层收购的改制业务，还应关注： - 审验员工现金出资的到资情况，并关注企业账上员工备用金借款的业务性质，是否存在垫款出资情况； - 审验员工补偿金出资的到资情况，核对批文以及员工确认补偿金入股等相关承诺事项是否一致，以及每一员工的补偿金出资金额是否均小于或等于其所获得的补偿金金额，如超过的，超过部分是否使用货币资金出资。  对于新公司设立日的验资，应在对新公司成立日原企业净资产的审计和按评估值进行账务调整的基础上，关注以下事项： - 涉及债转股验资的，应关注： 1 ．检查债务的真实性（可参照常规审计中的核查原始凭证和单据、查阅贷款卡记录、函证等程序）； 2 ．检查债权人和债转股协议的出资人是否一致； 3 ．检查董事会、股东会或股东大会的有关决议及出资者与被审验单位签署的有关协议，如需经有关政府部门批准的，检查批准文件； 4 ．检查债转股的会计处理是否符合相关会计准则的规定。 -涉及以净资产折合股份的，应关注： 1 ．确定净资产金额时所使用的会计制度 在目前新企业会计准则体系、《企业会计制度》和原行业会计制度三套会计核算标准并存的情况下，这一问题更加重要。目前实务中，某些改制审计业务中涉及的财务会计资料没有按照新企业会计准则编制，而是按照《企业会计制度》编制的（其理由是在改制阶段，拟上市公司尚未向证监会报送发行申请材料，故根据财政部财会[2003]10号文件的规定，“除小企业和金融企业以外，自 2003 年 1 月 1 日起，新设立的企业应当按照《企业会计制度》的规定，进行会计核算并编制财务报告”）。但是，由于改制的最终目的是IPO，所以拟上市公司最终将过渡到新企业会计准则体系。在某些情况下，申报财务报表的报告期将跨越拟上市公司成立日前后，此时如果按照新企业会计准则体系确定的拟上市公司成立日净资产低于改制审计报告中按照《企业会计制度》确定的净资产金额，有可能被社会公众、其他股东或工商行政管理机关认为是验资不实造成的。为了规避这一风险，我们应当注意： （ 1 ）事先将执行新企业会计准则体系对净资产的可能影响告知客户，并提前测算可能的影响金额。如果改制基准日定在 2007 年 1 月 1 日以后，则需要与改制企业及其主管国资委沟通确定编制相关财务报表的基础。可考虑建议改制企业的董事会或者类似权力机构通过关于自 2007 年 1 月 1 日起执行新企业会计准则的决议，并按照相关国有资产监督管理机构的规定（如国务院国资委发布的国资发评价[2007]38号文《关于中央企业执行〈企业会计准则〉有关事项的通知》、国资厅发评价[2007]60号《关于中央企业执行〈企业会计准则〉有关事项的补充通知》等）报经其批准。这样做的好处除了避免前述的按照新企业会计准则体系确定的拟上市公司成立日净资产可能低于改制审计报告中按照《企业会计制度》确定的净资产金额这一潜在问题以外，还能使为改制目的而编制的财务报表与未来的IPO申报财务报表可以依据相同的准则基础编制，减少新旧准则差异调整的工作量，也可以减少我们出具的“原始报表与申报报表差异专项说明”中的差异调节项目。 （ 2 ）如果按照《企业会计制度》和新企业会计准则体系确定的拟上市公司成立日净资产差异较大，则应提请客户与其各方股东和工商行政管理机关做好解释和沟通工作。 （ 3 ）必要时，考虑在验资报告后增设说明段，对此情况予以强调（但这种做法在以IPO为目的的改制中相当少见）。 2 ．对自改制基准日到改制后新公司设立日之间原企业实现损益和净资产其他变动的情况予以关注，并在验资报告后的说明段中披露，以提请报告使用者注意净资产变动对注册资本的影响。这一问题已在前面说明。尤其是在改制审计和评估的基准日距离新公司实际成立日的时间间隔较长，或者该期间内原企业净资产出现净减少的情况下，更应关注。 3 ．整体资产评估后净资产和净资产折股部分的分割情况，以及出资各方对净资产折股部分的价值的确认 在验资实务中，如果净资产部分折股（而不是整体折股）、股东确认净资产投入价值与评估价值不一致时，容易出现净资产投入与不折股净资产分割不清引起的虚假出资风险。因此，注册会计师应关注整体资产评估后净资产和净资产折股部分的分割情况，以及出资各方对净资产折股部分的价值的确认，取得由出资各方确认的与净资产折股部分相关的资产、负债的交接清单和价值确认书。 4 ．验资截止日的确定 在涉及外部投资者或管理层、职工出资入股的情况下，验资截止日应当是合同规定的出资到位日，且这一时间内各方出资者的出资均到位。如果在验资实务中，合同、章程中约定出资到位日早于各方出资时间到位日，验资的截止日可确定在出资最后到位日，但须在验资报告意见段后增加说明段，披露没有按照合同约定时间到位的事项。此时，还应关注在该日期前已经到位的出资是否存在被抽回（例如将前次出资抽回后用于缴付所认缴的下一期出资）或者因经营亏损或其他原因而导致减少的情况，如出现此类情况，应当谨慎考虑是否承接该项验资业务。 5 ．原企业由享受税收优惠、财政拨款所形成的净资产在改制时的处理 对于原企业由享受税收优惠、财政拨款所形成的净资产，在改制时应当通过产权界定确定其权属。如果归属全体股东共享而不是国家独享的，可与其他净资产一并折合为原股东的股份；如果明确为国家独享的，则可能采用以下两种方法之一处理： （ 1 ）如果改制后设立的新公司的股权结构中包含国家股的，则这部分国家独享的净资产应当折合为国家股，由新公司的国有股权持有单位一并持有； （ 2 ）如果改制后设立的新公司的股权结构中不含国家股的，则这部分国家独享的净资产应当按照相关国有资产监督管理机构的要求处理，可能是将这部分净资产上缴财政，也可能是转为对国家的专项应付款。 结合新企业会计准则体系的规定来看，对于属于《企业会计准则第 16 号——政府补助》规范范围内的财政补贴、税收返还和财政拨款所形成的净资产，由于国家不要求对这部分净资产拥有所有权，只是对财政和产业政策规定扶持的领域给予的单方向转移支付，且在会计上已经计入收益处理，所以在新公司成立日可以折合为原股东的股份。对于由国家对企业的追加投资所形成，通常在“资本公积”科目中反映的净资产，严格来说不属于政府补助，应当作为国家追加投资处理，因而被界定为国家独享净资产的可能性相对较大。 6 ．关注净资产折股的账务处理 通常情况下，截至新公司成立日止原企业的净资产应当按照事先规定的折股比例（或者折合股份数）折合为新公司的股本，剩余部分作为“资本公积——股本溢价”处理，也就是说在新公司刚刚成立时，其个别资产负债表上的净资产通常只应当包括“股本”和“资本公积——股本溢价”两个项目（高危行业企业还可能存在“专项储备”项目），不应有留存收益（如有留存收益，可能要求按照国有资产监督管理机构的要求［见前文第五章］上缴原国有股东）。因此，在以净资产折合为股份的验资业务中，还必须关注折股的账务处理是否正确。 （ 1 ）关于是否可以按照评估后净资产折股的问题。如《计学撮要》“可以按照评估价值调整资产、负债账面价值的情形”部分所述，并非所有的净资产折股都可以按照评估值进行账务调整。尤其是在有限责任公司整体变更为股份有限公司的情况下，按照经评估后的净资产折股可能导致 3 年后才能提出发行上市的申请。我们需要结合有关法规、规章的规定，以及国资委的改制批复文件等，确定根据评估值进行账务调整的合理性。 （ 2 ）关于折股比例的合理性问题。改制后新公司的国有股权设置方案必须经过国资管理部门审批，我们需要确定实际账务处理是否符合经批准的国有股权设置方案。 （ 3 ）关于验资报告的附件。验资报告中应包含附件“注册资本实收情况明细表”，其中应列示每一位股东在原企业净资产中所享有的份额、以相应净资产份额出资后所持新公司股份数和构成新公司“资本公积——股本溢价”的金额，请注意与改制折股方案相核对。

提问人：chenhyan 时间：2011-11-10 19:45:10
太感谢了！请问下，有没有验资报告的模板啊。如果评估基准日评估增值或减值，在验资日时资产已处置，应如何进行处理呢

回答人：chenyiwei
我以前在本版面上发布过中注协 2006 年曾经制定过的一个改制验资报告草稿,你可以搜索一下看看.